ACORDAO-COMPLETO-2413897

ACÓRDÃO 8792/2020 ATA 28/2020 - PRIMEIRA CÂMARA

VISTOS, relatados e discutidos estes autos de tomada de contas especial instaurada pelo Fundo Nacional de Desenvolvimento da Educação em desfavor de José de Arimatéia da Silva Viana, em razão de omissão no dever de prestar contas relativo aos recursos repassados ao município de Alto Alegre/RR, por força do Programa Nacional de Alimentação Escolar (PNAE) , no exercício de 2015.
ACORDAM os ministros do Tribunal de Contas da União, reunidos em sessão da 1ª Câmara, ante as razões expostas pelo relator, em:
9.1. considerar revel, para todos os efeitos, com fundamento no art. 12, § 3º, da Lei 8.443/1992, o Sr. José de Arimatéia da Silva Viana;
9.2. julgar irregulares, com fundamento nos arts. 1º, I, e 16, III, "a" e "c", da Lei 8.443/1992 c/c os arts. 19 e 23, III, da mesma lei, e com arts. 1º, I, e 209, I e III, e 214, III, do RI/TCU, as contas do Sr. José de Arimatéia da Silva Viana e condená-lo ao pagamento das quantias abaixo especificadas, com a fixação do prazo de 15 (quinze) dias, a contar da notificação, para que comprove, perante este Tribunal (art. 214, III, "a", do RI/TCU) , o recolhimento da dívida aos cofres do Fundo Nacional de Desenvolvimento da Educação, atualizada monetariamente e acrescida dos juros de mora, calculados a partir das datas discriminadas, até a data do recolhimento, na forma prevista na legislação em vigor:
	Data de ocorrência
	Valor histórico (R$) 

	10/3/2015
	12.506,00

	13/4/2015
	12.506,00

	18/5/2015
	10.014,00

	19/5/2015
	2.492,00

	9/6/2015
	12.506,00

	6/7/2015
	8.616,00

	7/7/2015
	3.890,00

	4/8/2015
	6.124,00

	6/8/2015
	3.890,00

	7/8/2015
	2.492,00

	3/9/2015
	12.376,00

	5/10/2015
	12.636,00

	6/11/2015
	12.506,00

9.3. aplicar ao Sr. José de Arimatéia da Silva Viana a multa prevista no art. 57 da Lei 8.443/1992 c/c o art. 267 do RI/TCU, no valor de R$ 14.000,00 (quatorze mil reais) , com a fixação do prazo de 15 (quinze) dias, a contar da notificação, para que comprove, perante este Tribunal (art. 214, III, "a", do RI/TCU) , o recolhimento da dívida aos cofres do Tesouro Nacional, atualizada monetariamente desde a data do presente acórdão até a do efetivo recolhimento, se for paga após o vencimento, na forma da legislação em vigor;
9.4. autorizar, desde logo, nos termos do art. 28, II, da Lei 8.443/1992, a cobrança judicial das dívidas, caso não atendidas as notificações;
9.5. em cumprimento ao disposto no § 3º do art. 16 da Lei 8.443/1992, encaminhar cópia desta deliberação à Procuradoria da República no Estado de Roraima.

Tomada de contas especial instaurada em razão de omissão no dever de prestar contas dos recursos recebidos por força do Programa Nacional de Alimentação Escolar (PNAE), no exercício de 2015.

Primeira Câmara

Município de Alto Alegre/RR.

3. Interessados/Responsáveis:
3.1. Interessado: Fundo Nacional de Desenvolvimento da Educação (00.378.257/0001-81);
3.2. Responsável: José de Arimatéia da Silva Viana (XXX.579.412-XX).

13.1. Ministros presentes: Walton Alencar Rodrigues (Presidente), Benjamin Zymler, Bruno Dantas e Vital do Rêgo.
13.2. Ministro-Substituto presente: Weder de Oliveira (Relator).

WEDER DE OLIVEIRA

Transcrevo, com ajustes de forma, a instrução apresentada (peças 35, 36 e 37) pela Secretaria de Controle Externo de Tomada de Contas Especial (Secex-TCE) :
"Cuidam os autos de tomada de contas especial instaurada pelo Fundo Nacional de Desenvolvimento da Educação, em desfavor de José de Arimatéia da Silva Viana (CPF: XXX.579.412-XX) , em razão de omissão no dever de prestar contas dos recursos recebidos por força do Programa Nacional de Alimentação Escolar (PNAE) , no exercício de 2015.
HISTÓRICO
2.	Em 10/4/2019, com fundamento na IN/TCU 71/2012, alterada pela IN/TCU 76/2016 e DN/TCU 155/2016, o dirigente da instituição Fundo Nacional de Desenvolvimento da Educação autorizou a instauração da tomada de contas especial (peça 1) . O processo foi registrado no sistema e-TCE com o número 2645/2019.
3.	Os recursos repassados pelo FNDE ao município de Alto Alegre - RR, no âmbito do Programa Nacional de Alimentação Escolar (PNAE) - exercício 2015, totalizaram R$ 112.554,00 (peça 6) . 
4.	O fundamento para a instauração da Tomada de Contas Especial, conforme consignado na matriz de responsabilização elaborada pelo tomador de contas, foi a constatação da seguinte irregularidade: 
'Não comprovação da boa e regular aplicação dos recursos federais repassados à Prefeitura Municipal de Alto Alegre - RR, em face da omissão no dever de prestar contas dos valores transferidos, no âmbito do Programa Nacional de Alimentação Escolar (PNAE) , no exercício de 2015, cujo prazo encerrou-se em 1/4/2016.'
5.	O responsável arrolado na fase interna foi devidamente comunicado e, diante da ausência de justificativas suficientes para elidir a irregularidade e da não devolução dos recursos, instaurou-se a tomada de contas especial.
6.	No relatório (peça 18) , o tomador de contas concluiu que o prejuízo importaria no valor original de R$ 112.554,00, imputando-se a responsabilidade a José de Arimatéia da Silva Viana, Prefeito Municipal, no período de 1/1/2013 a 31/12/2016, na condição de gestor dos recursos. 
7.	Em 17/12/2019, a Controladoria-Geral da União emitiu o relatório de auditoria (peça 20) , em concordância com o relatório do tomador de contas. O certificado de auditoria e o parecer do dirigente do órgão de controle interno concluíram pela irregularidade das presentes contas (peças 21 e 22) .
8.	Em 26/12/2019, o ministro responsável pela área atestou haver tomado conhecimento das conclusões contidas no relatório e certificado de auditoria, bem como do parecer conclusivo do dirigente do órgão de controle interno, manifestando-se pela irregularidade das contas, e determinou o encaminhamento do processo ao Tribunal de Contas da União (peça 23) .
9.	Na instrução inicial (peça 27) , analisando-se os documentos nos autos, concluiu-se pela necessidade de realização de citação e audiência para as irregularidades abaixo: 
9.1.	Irregularidade 1: não comprovação da boa e regular aplicação dos recursos federais repassados ao município de Alto Alegre - RR, em face da omissão no dever de prestar contas dos valores transferidos, no âmbito do Programa Nacional de Alimentação Escolar (PNAE) , no exercício de 2015, cujo prazo encerrou-se em 1/4/2016.
9.1.1.	Evidências: Informação nº 1254/2018-SEOPC/COPRA/CGAPC/DIFIN/FNDE (peça 8) , Relatório de TCE nº 10/2019-DIREC/COTCE/CGAPC/DIFIN-FNDE/MEC (peça 18) .
9.1.2.	Normas infringidas: art. 37, caput, c/c o art. 70, parágrafo único, da Constituição da República Federativa do Brasil; art. 93, do Decreto-lei 200/1967; art. 66, do Decreto 93.872/1986; Resolução CD/FNDE nº 26, de 17/06/2013.
9.2.		Débitos relacionados ao responsável José de Arimatéia da Silva Viana (CPF: XXX.579.412-XX) :
	Data de ocorrência
	Valor histórico (R$) 

	10/3/2015
	12.506,00

	13/4/2015
	12.506,00

	18/5/2015
	10.014,00

	19/5/2015
	2.492,00

	9/6/2015
	12.506,00

	6/7/2015
	8.616,00

	7/7/2015
	3.890,00

	4/8/2015
	6.124,00

	6/8/2015
	3.890,00

	7/8/2015
	2.492,00

	3/9/2015
	12.376,00

	5/10/2015
	12.636,00

	6/11/2015
	12.506,00

9.2.1.	Cofre credor: Fundo Nacional de Desenvolvimento da Educação.
9.2.2.	Responsável: José de Arimatéia da Silva Viana (CPF: XXX.579.412-XX) .
9.2.2.1.	Conduta: não demonstrar a boa e regular aplicação dos recursos federais recebidos e geridos por meio do instrumento em questão, no exercício de 2015, em face da omissão na prestação de contas, cujo prazo encerrou-se em 1/4/2016.
9.2.2.2.	Nexo de causalidade: a conduta descrita impediu o estabelecimento do nexo causal entre as possíveis despesas efetuadas com os recursos recebidos, no âmbito do instrumento em questão, no exercício de 2015.
9.2.2.3.	Culpabilidade: não há excludentes de ilicitude, de culpabilidade e de punibilidade; é razoável supor que o responsável tinha consciência da ilicitude de sua conduta; era exigível conduta diversa da praticada, qual seja, desincumbir-se do seu dever por meio da apresentação da prestação de contas no prazo e forma devidos. 
10.	Encaminhamento: citação.
10.1.	Irregularidade 2: não cumprimento do prazo originalmente estipulado para prestação de contas do Programa Nacional de Alimentação Escolar (PNAE) , no exercício de 2015, cujo prazo encerrou-se em 1/4/2016.
10.1.1.	Evidências: Informação nº 1254/2018-SEOPC/COPRA/CGAPC/DIFIN/FNDE (peça 8) , Relatório de TCE nº 10/2019-DIREC/COTCE/CGAPC/DIFIN-FNDE/MEC (peça 18) .
10.1.2.	Normas infringidas: art. 37, caput, c/c o art. 70, parágrafo único, da Constituição da República Federativa do Brasil; art. 93, do Decreto-lei 200/1967; art. 66, do Decreto 93.872/1986; Resolução CD/FNDE nº 26, de 17/06/2013.
10.1.3.	Responsável: José de Arimatéia da Silva Viana (CPF: XXX.579.412-XX) .
10.1.3.1.	Conduta: descumprir o prazo originalmente estipulado para prestação de contas dos recursos federais recebidos à conta do instrumento em questão, no exercício de 2015, o qual se encerrou em 1/4/2016.
10.1.3.2.	Nexo de causalidade: a conduta descrita impediu o estabelecimento do nexo causal entre as possíveis despesas efetuadas com os recursos recebidos, no âmbito do instrumento em questão, no exercício de 2015.
10.1.3.3.	Culpabilidade: não há excludentes de ilicitude, de culpabilidade e de punibilidade; é razoável supor que o responsável tinha consciência da ilicitude de sua conduta; era exigível conduta diversa da praticada, qual seja, desincumbir-se do seu dever por meio da apresentação da prestação de contas no prazo e forma devidos. 
11.	Encaminhamento: audiência.
12.	Em cumprimento ao pronunciamento da unidade (peça 29) , foram efetuadas citação e audiência do responsável, nos moldes adiante:
a)	 José de Arimatéia da Silva Viana - promovida a citação e audiência do responsável, conforme delineado adiante:
Comunicação: Ofício 1824/2020 - Seproc (peça 31) 
Data da Expedição: 12/2/2020
Data da Ciência: 18/2/2020 (peça 32) 
Nome Recebedor: PEDRINA EFTANE (RODRIGUES DIAS) 
Observação: Ofício enviado para o endereço do responsável, conforme pesquisa de endereço no sistema da Receita Federal.
Fim do prazo para a defesa: 4/3/2020
13.	Conforme Despacho de Conclusão das Comunicações Processuais (peça 33) , informamos que as providências inerentes às comunicações processuais foram concluídas. 
14.	Transcorrido o prazo regimental, o responsável José de Arimatéia da Silva Viana permaneceu silente, devendo ser considerado revel, nos termos do art. 12, §3º, da Lei 8.443/1992.
ANÁLISE DOS PRESSUPOSTOS DE PROCEDIBILIDADE DA IN/TCU 71/2012
Apreciação do Prejuízo ao Contraditório e Ampla Defesa
15.	Verifica-se que não houve o transcurso de mais de dez anos desde o fato gerador sem que tenha havido a notificação do responsável pela autoridade administrativa federal competente (art. 6º, inciso II, c/c art. 19 da IN/TCU 71/2012, modificada pela IN/TCU 76/2016) , uma vez que o fato gerador da irregularidade sancionada ocorreu em 2/4/2016, haja vista que o vencimento do prazo para prestação de contas deu-se em 1/4/2016, e o responsável foi notificado sobre as irregularidades pela autoridade administrativa competente conforme abaixo:
15.1.	José de Arimatéia da Silva Viana, por meio do edital acostado à peça 2, publicado em 3/8/2018.
Valor de Constituição da TCE 
16.	Verifica-se, ainda, que o valor atualizado do débito apurado (sem juros) em 1/1/2017 é de R$ 125.145,25, portanto superior ao limite mínimo de R$ 100.000,00, na forma estabelecida conforme os arts. 6º, inciso I, e 19 da IN/TCU 71/2012, modificada pela IN/TCU 76/2016. 
OUTROS PROCESSOS/DÉBITOS NOS SISTEMAS DO TCU COM OS MESMOS RESPONSÁVEIS
17.	Informa-se que foi encontrado processo no Tribunal com o mesmo responsável:
Responsável	Processos
José de Arimatéia da Silva Viana	Processo 031.739/2015-6 (TCE, encerrado) , Processo 029.178/2014-2 (RA, encerrado) , Processo 019.853/2018-1 (TCE, aberto) , Processo 023.299/2017-7 (TCE, aberto) , Processo 031.689/2017-5 (REPR, aberto) , Processo 033.966/2019-2 (TCE, aberto) , Processo 036.542/2019-9 (TCE, aberto) , Processo 002.692/2020-1 (TCE, aberto) , Processo 022.195/2019-0 (TCE, aberto) , Processo 002.681/2020-0 (TCE, aberto) , Processo 038.403/2019-6 (CBEX, encerrado) e Processo 033.965/2019-6 (TCE, aberto) 
18.	A tomada de contas especial está, assim, devidamente constituída e em condição de ser instruída.
EXAME TÉCNICO
Da validade das notificações:
 (...) 
23.	No caso vertente, a citação do responsável se deu em endereço proveniente de pesquisa de endereços realizadas pelo TCU (peça 30) nos sistemas da Receita Federal. A entrega dos ofícios citatórios nesse endereço ficou comprovada conforme detalhamento a seguir:
23.1.	José de Arimatéia da Silva Viana, ofício 1824/2020 - Seproc (peça 31) , origem no sistema da Receita Federal, recebido em 18/2/2020, conforme AR à peça 32.
24.	Nos processos do TCU, a revelia não leva à presunção de que seriam verdadeiras todas as imputações levantadas contra os responsáveis, diferentemente do que ocorre no processo civil, em que a revelia do réu opera a presunção da verdade dos fatos narrados pelo autor (Acórdão 1009/2018-TCU-Plenário, Relator: BRUNO DANTAS; 2369/2013 - TCU - Plenário, Relator: BENJAMIN ZYMLER e 2449/2013 - TCU - Plenário, Relator: BENJAMIN ZYMLER) . Dessa forma, a avaliação da responsabilidade do agente não pode prescindir da prova existente no processo ou para ele carreada. 
25.	Ao não apresentar sua defesa, o responsável deixou de produzir prova da regular aplicação dos recursos sob sua responsabilidade, em afronta às normas que impõem aos gestores públicos a obrigação legal de, sempre que demandados pelos órgãos de controle, apresentar os documentos que demonstrem a correta utilização das verbas públicas, a exemplo do contido no art. 93 do Decreto-Lei 200/1967: 'Quem quer que utilize dinheiros públicos terá de justificar seu bom e regular emprego na conformidade das leis, regulamentos e normas emanadas das autoridades administrativas competentes.' 
26.	Mesmo as alegações de defesa não sendo apresentadas, considerando o princípio da verdade real que rege esta Corte, procurou-se buscar, em manifestações do responsável na fase interna desta Tomada de Contas Especial, se havia algum argumento que pudesse ser aproveitado a seu favor. 
27.	No entanto, o responsável não se manifestou na fase interna, não havendo, assim, nenhum argumento que possa vir a ser analisado e posteriormente servir para afastar as irregularidades apontadas.
28.	Em consulta aos sistemas corporativos do instaurador (SIGPC) , realizada na data de 24/3/2020, verifica-se que o responsável também não apresentou contas junto ao instaurador e continua inadimplente (peça 34) .
29.	Em se tratando de processo em que a parte interessada não se manifestou acerca das irregularidades imputadas, não há elementos para que se possa efetivamente aferir e reconhecer a ocorrência de boa-fé na conduta do responsável, podendo este Tribunal, desde logo, proferir o julgamento de mérito pela irregularidade das contas, conforme os termos dos §§ 2º e 6º do art. 202 do Regimento Interno do TCU. (Acórdão 2064/2011-TCU-Primeira Câmara (relator: Ubiratan Aguiar) , 6.182/2011-TCU-1ª Câmara (relator: Weber de Oliveira) , 4.072/2010-TCU-1ª Câmara (Relator: Valmir Campelo) , 1.189/2009-TCU-1ª Câmara (Relator: Marcos Bemquerer) , 731/2008-TCU-Plenário (Relator: Aroldo Cedraz) .
30.	Dessa forma, o responsável José de Arimatéia da Silva Viana deve ser considerado revel, nos termos do art. 12, §3º, da Lei 8.443/1992, devendo as contas serem julgadas irregulares, condenando-o ao débito apurado e aplicando-lhe a multa prevista no art. 57 da Lei 8.443/1992.
Prescrição da Pretensão Punitiva
 (...) 
32.	No caso em exame, não ocorreu a prescrição, uma vez que a irregularidade sancionada ocorreu em 2/4/2016, e o ato de ordenação da citação ocorreu em 30/1/2020.
 (...) 
35.	Cumpre observar, ainda, que a conduta do responsável, consistente nas irregularidades 'não comprovação da boa e regular aplicação dos recursos federais repassados em face da omissão no dever de prestar contas' e 'não cumprimento do prazo para apresentação de prestação de contas pelo gestor dos recursos', configura violação não só às regras legais, mas também aos princípios basilares da administração pública, eis que, em última análise, ocorre o comprometimento da necessária satisfação à sociedade sobre o efetivo emprego dos recursos públicos postos à disposição da municipalidade, por força do instrumento de repasse em questão. Nesses casos, em que fica evidente a falta de transparência e lisura, não há como afastar as suspeitas sempre presentes de que a totalidade dos recursos públicos federais, transferida ao município, tenha sido integralmente desviada, em prol de gestor ímprobo, ou de pessoas por ele determinadas, a revelar grave inobservância de dever de cuidado no trato com a coisa pública, isto é, ato praticado com culpa grave, pois, na espécie, a conduta do responsável se distancia daquela que seria esperada de um administrador público minimante diligente, num claro exemplo de erro grosseiro a que alude o art. 28 do Decreto-lei 4.657/1942 (Lei de Introdução às Normas do Direito Brasileiro) , incluído pela Lei 13.655/2018 (Acórdão 1689/2019-TCU-Plenário, Relator: Ministro AUGUSTO NARDES; Acórdão 2924/2018-TCU-Plenário, Relator: Ministro JOSÉ MUCIO MONTEIRO; Acórdão 2391/2018-TCU-Plenário, Relator: Ministro BENJAMIN ZYMLER) . 
CONCLUSÃO
36.	Em face da análise promovida na seção 'Exame Técnico', verifica-se que o responsável José de Arimatéia da Silva Viana não logrou comprovar a boa e regular aplicação dos recursos, instado a se manifestar, optou pelo silêncio, configurando a revelia, nos termos do §3º, do art. 12, da Lei 8.443/1992. Ademais, inexistem nos autos elementos que demonstrem a boa-fé do responsável ou a ocorrência de outras excludentes de culpabilidade.
37.	Vale ressaltar que a jurisprudência pacífica nesta Corte é no sentido da imprescritibilidade das ações de ressarcimento ao erário (Súmula TCU 282) . Dessa forma, identificado dano ao erário, deve se instaurar e julgar o processo de tomada de contas especial para responsabilizar seus agentes causadores, respeitando o direito ao contraditório e à ampla defesa, independentemente de quando ocorreram os atos impugnados.
38.	Verifica-se também que não houve a prescrição da pretensão punitiva, conforme análise já realizada.
39.	Tendo em vista que não constam dos autos elementos que permitam reconhecer a boa-fé do responsável, sugere-se que as suas contas sejam julgadas irregulares, nos termos do art. 202, § 6º, do Regimento Interno do TCU, com a imputação do débito atualizado monetariamente e acrescido de juros de mora, nos termos do art. 202, §1º do Regimento Interno do TCU, descontado o valor eventualmente recolhido, com a aplicação da multa prevista no art. 57 da Lei 8.443/1992.
40.	Por fim, como não houve elementos que pudessem modificar o entendimento acerca das irregularidades em apuração, mantém-se a matriz de responsabilização presente na peça 26.
PROPOSTA DE ENCAMINHAMENTO
41.	Diante do exposto, submetemos os autos à consideração superior, propondo ao Tribunal:
a)	considerar revel o responsável José de Arimatéia da Silva Viana (CPF: XXX.579.412-XX) , para todos os efeitos, dando-se prosseguimento ao processo, com fulcro no art. 12, § 3º, da Lei 8.443/1992; 
b)	julgar irregulares, nos termos dos arts. 1º, inciso I, 16, inciso III, alíneas 'a' e 'c', da Lei 8.443/1992, c/c os arts. 19 e 23, inciso III, da mesma Lei, as contas do responsável José de Arimatéia da Silva Viana (CPF: XXX.579.412-XX) , condenando-o ao pagamento das importâncias a seguir especificadas, atualizadas monetariamente e acrescidas dos juros de mora, calculadas a partir das datas discriminadas até a data da efetiva quitação do débito, fixando-lhe o prazo de quinze dias, para que comprove, perante o Tribunal, o recolhimento das referidas quantias aos cofres do Fundo Nacional de Desenvolvimento da Educação, nos termos do art. 23, inciso III, alínea 'a', da citada lei, c/c o art. 214, inciso III, alínea 'a', do Regimento Interno do TCU. 
Débitos relacionados ao responsável José de Arimatéia da Silva Viana (CPF: XXX.579.412-XX) :
	Data de ocorrência
	Valor histórico (R$) 

	10/3/2015
	12.506,00

	13/4/2015
	12.506,00

	18/5/2015
	10.014,00

	19/5/2015
	2.492,00

	9/6/2015
	12.506,00

	6/7/2015
	8.616,00

	7/7/2015
	3.890,00

	4/8/2015
	6.124,00

	6/8/2015
	3.890,00

	7/8/2015
	2.492,00

	3/9/2015
	12.376,00

	5/10/2015
	12.636,00

	6/11/2015
	12.506,00

Valor atualizado do débito (com juros) em 24/3/2020: R$ 159.768,08
c)	aplicar ao responsável José de Arimatéia da Silva Viana (CPF: XXX.579.412-XX) , a multa prevista no art. 57 da Lei 8.443/1992 c/c o art. 267 do Regimento Interno do TCU, fixando-lhe o prazo de quinze dias, a contar da notificação, para que comprove, perante o Tribunal (art. 214, III, alínea 'a', do Regimento Interno do TCU) , o recolhimento da dívida aos cofres do Tesouro Nacional, atualizada monetariamente desde a data do acórdão que vier a ser proferido por este Tribunal até a do efetivo recolhimento, se pagas após o vencimento, na forma da legislação em vigor;
d)	autorizar, desde logo, a cobrança judicial das dívidas, caso não atendidas a notificação, na forma do disposto no art. 28, inciso II, da Lei 8.443/1992;
e)	autorizar também, desde logo, se requerido, com fundamento no art. 28, inciso I, da Lei 8.443, de 1992, c/c o art. 217, §§ 1º e 2º do Regimento Interno do TCU, o parcelamento da (s) dívida (s) em até 36 parcelas, incidindo, sobre cada parcela, corrigida monetariamente, os correspondentes acréscimos legais, fixando-lhe o prazo de quinze dias, a contar do recebimento da notificação, para comprovar, perante o Tribunal, o recolhimento da primeira parcela, e de trinta dias, a contar da parcela anterior, para comprovar os recolhimentos das demais parcelas, devendo incidir, sobre cada valor mensal, atualizado monetariamente, os juros de mora devidos, no caso do débito, na forma prevista na legislação em vigor, alertando o responsável de que a falta de comprovação do recolhimento de qualquer parcela importará o vencimento antecipado do saldo devedor, nos termos do § 2º do art. 217 do Regimento Interno deste Tribunal; 
f)	esclarecer ao responsável José de Arimatéia da Silva Viana (CPF: XXX.579.412-XX) que, caso se demonstre, por via recursal, a correta aplicação dos recursos, mas não se justifique a omissão da prestação de contas, o débito poderá ser afastado, mas permanecerá a irregularidade das contas, dando-se ensejo à aplicação da multa prevista no art. 58, inciso I, da Lei 8.443/1992;
g)	enviar cópia do Acórdão a ser prolatado, bem como do Relatório e do Voto que o fundamentarem à Procuradoria da República no Estado de Roraima, nos termos do § 3º do art. 16 da Lei 8.443/1992, c/c o § 7º do art. 209 do Regimento Interno do TCU, para adoção das medidas cabíveis; e
h)	enviar cópia do Acórdão que vier a ser proferido ao Fundo Nacional de Desenvolvimento da Educação e ao responsável, para ciência, informando que a presente deliberação, acompanhada do Relatório e do Voto que a fundamenta, está disponível para a consulta no endereço www.tcu.gov.br/acordaos, além de esclarecer que, caso requerido, o TCU poderá fornecer sem custos as correspondentes cópias, de forma impressa."
2. O representante do MP/TCU (peça 38) , procurador Rodrigo Medeiros de Lima, concordou com a proposta da unidade instrutiva.
	É o relatório.

não há.

Procurador Rodrigo Medeiros de Lima.

TOMADA DE CONTAS ESPECIAL. FNDE. PNAE 2015. NÃO COMPROVAÇÃO DA BOA E REGULAR APLICAÇÃO DOS RECURSOS TRANSFERIDOS EM RAZÃO DA OMISSÃO NO DEVER DE PRESTAR CONTAS. CITAÇÃO. REVELIA. CONTAS IRREGULARES. DÉBITO. MULTA. COMUNICAÇÕES.

TOMADA DE CONTAS ESPECIAL (TCE)

Secretaria de Controle Externo de Tomada de Contas Especial (Secex-TCE).

Trata-se de tomada de contas especial instaurada pelo Fundo Nacional de Desenvolvimento da Educação em desfavor do Sr. José de Arimatéia da Silva Viana, ex-prefeito de Alto Alegre/RR (gestão 2013-2016) , em razão de omissão no dever de prestar contas da aplicação dos recursos recebidos pelo município por força do Programa Nacional de Alimentação Escolar (PNAE) , no exercício de 2015.
2. Os recursos federais transferidos ao longo de 2015 totalizaram R$ 112.554,00[footnoteRef:2]. A data final do prazo para apresentação da prestação de contas era 1º/4/2016. [2:  Peça 6.] 
3. Encerrado esse prazo, o responsável não prestou contas, o que levou o FNDE a notificá-lo acerca da irregularidade sem, no entanto, obter justificativas, documentação ou ressarcimento, o que impôs a instauração da devida tomada de contas especial[footnoteRef:3]. [3:  Peças 2 a 5.] 
4. O relatório do tomador de contas especial[footnoteRef:4] apontou como motivo para a instauração da tomada de contas especial e impugnação total das despesas a não comprovação da boa e regular aplicação dos recursos repassados em razão da omissão no dever de prestar contas e apontou débito original de R$ 112.554,00, de responsabilidade do Sr. José de Arimatéia da Silva Viana. [4:  Peça 18.] 
5. O relatório de auditoria da Controladoria-Geral da União[footnoteRef:5] chegou às mesmas conclusões. Após serem emitidos o certificado de auditoria[footnoteRef:6], o parecer do dirigente de controle interno[footnoteRef:7] e o pronunciamento ministerial[footnoteRef:8], o processo foi remetido a este Tribunal. [5:  Peça 20.]  [6:  Peça 21.]  [7:  Peça 22.]  [8:  Peça 23.] 
6. No âmbito do Tribunal, a Secretaria de Controle Externo de Tomada de Contas Especial (Secex-TCE) decidiu promover a citação do responsável pelo valor apontado pelo tomador de contas especial[footnoteRef:9]. [9:  Peças 27, 28 e 29.] 
7. Devidamente cientificado[footnoteRef:10], o responsável manteve-se silente, impondo-se considerá-lo revel. [10:  Peças 31 e 32.] 
8. Diante da falta de elementos que pudessem comprovar a boa e regular aplicação dos recursos repassados, a Secex-TCE propôs[footnoteRef:11] que as contas do responsável fossem julgadas irregulares, atribuindo-lhe o débito apurado, bem como a aplicação da sanção prevista no art. 57 da Lei 8.443/1992. [11:  Peças 35, 36 e 37.] 
9. O representante do MP/TCU, procurador Rodrigo Medeiros de Lima, endossou o encaminhamento proposto[footnoteRef:12]. [12:  Peça 38.] 
II
10. Concordo com a análise empreendida pela Secex-TCE, corroborada pelo representante do MP/TCU, a qual adoto como fundamento para minhas razões de decidir, sem prejuízo de complementar o exame com as considerações abaixo.
11. A ausência de manifestação por parte do responsável, revel, por si só, não impõe o julgamento pela irregularidade e a atribuição de débito, desde que estejam presentes nos autos elementos que permitam comprovar a boa e regular aplicação dos recursos transferidos.
12. Nesse caso, porém, não há nos autos documentos probatórios que permitam desconstituir a a imputação de dano ao erário resultante da não apresentação da prestação de contas.
13. Assim, inexistindo elementos que permitam concluir pela boa e regular aplicação da totalidade dos recursos repassados, o responsável deve ter suas contas julgadas irregulares e ser condenado em débito aplicando-lhe a multa prevista no art. 57 da Lei 8.442/1992.
Diante do exposto, manifesto-me pela aprovação do acórdão que ora submeto à apreciação deste Colegiado. 
TCU, Sala das Sessões Ministro Luciano Brandão Alves de Souza, em tagDataSessao.
Weder de Oliveira 
Relator